Inventaris van de archieven van de Chefs van het Wapen der Infanterie en enige andere Infanterie-instellingen en Commissies, 1816-1941
Nationaal Archief, Den Haag
Chefs van het Wapen der Infanterie
Chefs Infanterie
1816-1941
D22604
27.30 meter; 446 inventarisnummers.
Normale geschreven, getypte en gedrukte documenten, geen bijzondere handschriften. Het archief bevat een aantal kaarten en tekeningen.
Nationaal Archief, Den Haag
Algemene Commissie Infanteriegeschut 1924-1939
Commissie belast met het Beproeven der Brandkogels voor Getrokken Geweren 1852
Commissie belast met het Nemen van Proeven met Draagbare Vuurwapens 1851-1854
Commissie belast met het Onderzoek naar een Terrein voor een permanent Schietkamp voor de Infanterie 1896-1899
Commissie belast met het Onderzoek naar Getrokken Vuurwapens 1860-1862
Commissie belast met het Onderzoek van Getrokken Geweren
Commissie der Normaal Schietschool 1855-1933
Commissie Getrokken Vuurwapens 1852-1855
Commissie tot het nemen van Proeven met het aangenomen Tirailleurgeweer, 185?
Commissie tot het Onderzoek van Achterlaad- en Kamerlaadgeweren 1866-1870
Commissie Vechtwagen 1927-1929
Commissie voor het Vervoer van Mitrailleurs 1922-1930
Directie der Geniewerken in Harskamp 1899
Eerste Inspecteur-Generaal der Infanterie 1816-1819
Generaal-Majoor belast met het Toezicht op de Infanterie in het Eerste Grote Militaire Commando 1827-1830
Generaal-Majoor belast met het Toezicht op de Korpsen Grenadiers en Jagers 1830-1836
Infanterie Schietkamp 1899-1940
Inspecteur der Infanterie 1887-1941
Inspecteur der Infanterie, Afwikkelingsbureau
Inspecteur-Generaal der Infanterie 1813-1816
Instructie Bataljon 1850-1924
Mitrailleur Commissie 1900-1909
Normaal Schietschool 1855-1933
Pupillenschool 1877-1895
Regelingsbureau van de Inspecteur der Infanterie
School voor Reserve-Officieren der Infanterie 1925-1940
School voor Reserve-Officieren der Militaire Administratie 1925-1940
School voor verlofsofficieren der Infanterie
School voor verlofsofficieren der Militaire Administratie
Territoriaal Afwikkelingsbureau 's-Gravenhage III
De archieven van de Chefs van het Wapen der Infanterie en van andere Infanterie-instellingen en Infanteriecommissies bevat, naast de ingekomen en minuten van de uitgaande stukken, ook verschillende andere archiefbescheiden. Veel stukken hebben betrekking op het testen van verschillende soorten wapens, munitie en geschut en ander materiaal Verder bevatten de archieven ook stukken met betrekking tot de organisatie van de commissies en de andere instellingen en afschriften van een aantal publicaties.
Archiefvorming
Geschiedenis van de archiefvormer
De chefs van het wapen der infanterie, 1813-1940
1813-1816: Inspecteur-Generaal
Toen Willem Frederik op 30 november 1813 het strand van Scheveningen op stapte, was er nog geen sprake van een leger dat voldeed aan de eisen van zijn tijd. Hij riep daarom in december 1813 vrijwilligers op, zich te melden voor het leger. Op 9 januari 1814 werd het staande leger opgericht waarvoor de eerder tot stand gekomen vrijwilligerskorpsen als kern dienden. Kort daarna, op 11 maart 1814 werd de generale staf opgericht. Als lid van de generale staf werd als eerste genoemd een inspecteur-generaal van alle wapens. Deze functie werd bekleed door de erfprins, de latere koning Willem II. Daarnaast waren er ook andere hoge officieren aan de generale staf verbonden waaronder een aantal kolonels waarvan één tevens inspecteur-generaal van de infanterie was.
Honderd vijftig jaar generale staf, 's Gravenhage 1964. p. 21-22.
Bij Koninklijk Besluit (KB) van 11 maart nr. 9 werd " tot kolonel bij de armée, provisioneel de functie van inspecteur der infanterie waarnemende (...) aangesteld de heer Bernardus Johannes Cornelis Dibbetz".
Bijna een jaar later, op 18 februari 1815, werd de positie van de inspecteur-generaal ten opzichte van het departement van oorlog bepaald; hij stond direct onder de commissaris-generaal van oorlog (= de minister). Bovendien kreeg hij toestemming om, te zijner ondersteuning, twee adjudanten tot zijn beschikking te hebben.
Algemeen Rijksarchief, Tweede Afdeling, Archief van de Algemeene Staatssecretarie, inv.nr. 81, KB 18 februari 1815 nr. 107.
Dezelfde dag kreeg de inspecteur-generaal ook zijn instructie. In hoofdlijnen hield deze het volgende in: elke drie maanden moest hij een inspectiereis houden langs alle korpsen die onder zijn bevoegdheid vielen en daarbij het personele zowel als het materiële inspecteren. In het bijzonder moest hij er op letten dat de officieren zich stipt volgens de reglementen gedroegen. In geval van afwijking mocht hij corrigerend optreden. Ook de administratie van de korpsen en de hospitalen moest hij grondig controleren. Van de inspectie moest hij een nauwkeurig verslag, voorzien van zijn commentaar, inleveren bij het Departement van Oorlog. Daarnaast mocht hij voorstellen doen voor verbeteringen van het Wapen en militairen voor pensionering voordragen.
Recueil militair bevattende de wetten, besluiten en orders betreffende de Koninklijke Nederlandsche Landmacht, 's Gravenhage 1813-1914, 1815 I, p. 313-316.
1816-1818: Inspecteur-Generaal en Eerste Inspecteur-Generaal
In 1816 werd, naast Dibbetz, luitenant-generaal Tindal, als dank voor getoonde ijver, benoemd tot "eerste inspecteur-generaal der infanterie". Hij ontving hiervoor een royale onkostenvergoeding en een gratificatie.
ARA II, Staatssecretarie inv.nr. 189, KB 30 januari 1816 nr. 104.
Er is geen instructie voor de eerste inspecteur-generaal bekend. Hierdoor is het onduidelijk in welke positie hij stond ten opzichte van Dibbetz en de commissaris-generaal. Wel was de inhoud van zijn functie nagenoeg gelijk aan die van Dibbetz. Dibbetz kreeg namelijk extra salaris omdat zijn werk niet minder was dan dat van andere inspecteurs waaronder dat van Tindal.
ARA II, Staatssecretarie inv.nr. 366, KB 4 februari 1817 nr. 80, Littera P3.
Lang hebben de inspecteur-generaal en de eerste inspecteur-generaal niet van hun functie kunnen genieten. Op 16 augustus 1818 werden deze functies alweer opgeheven. Eerste inspecteur-generaal Tindal was de dag daarvoor al benoemd tot commandant van het Zesde Generale Kommando en moest zijn archief, gevormd in zijn functie als eerste inspecteur-generaal, onverwijld overgeven aan de adjudant-generaal. Inspecteur-generaal Dibbetz bleef in functie tot 1 januari daaropvolgend, waarna ook hij onverwijld zijn archief bij de adjudant-generaal moest inleveren.
ARA II, Staatssecretarie inv.nr. 669, KB 16 augustus 1818 nr. 54.
Hiermee kwam een eind aan de functies eerste inspecteur-generaal en inspecteur-generaal van de infanterie. Het inspecteren zelf bleef natuurlijk voortgang vinden, waarover straks meer.
1818-1840: geen een- of tweehoofdige leiding van het wapen
Volgens het rapport waarop het besluit om de functies op te heffen gebaseerd was hadden de inspecteur-generaals gediend om het nieuwe leger, dat bij oprichting nogal heterogeen was, tot een eenheid om te smeden. Deze doelstelling was volgens het rapport nu bereikt. Bovendien gingen de inspecteurs-generaal zich steeds aanmatigender gedragen en onttrokken zij zaken aan het departement van Oorlog zoals het zelfstandig uit laten gaan van missives en circulaires.
ARA II, Staatssecretarie inv.nr. 669, rapport van 24 april 1819 nr. 2, bijgevoegd bij KB 16 augustus 1818 nr. 54.
In het bovengenoemde rapport werd bovendien voorgesteld de inspecties voortaan te laten plaatsvinden door de generaals die de divisies commandeerden. Er is geen KB bekend waarin de inspectie feitelijk aan deze generaals werd opgedragen. Wel blijkt dat in praktijk generaals de inspectietaak overnamen. Op 10 september en 16 oktober 1818 kreeg Dibbetz, die immers tot 1 januari 1819 in dienst bleef als inspecteur-generaal, nog de opdrachten om op inspectie te gaan, op 25 april 1819 echter werd de opdracht tot een inspectie van de infanterie aan de provinciale commandanten gegeven.
ARA II, Staatssecretarie inv.nr. 683, KB 10 september 1818 nr. 67; ARA II, Staatssecretarie inv.nr. 704, KB 16 oktober 1818 nr. 1; ARA II, Staatssecretarie inv.nr. 984, KB 25 april 1819 nr. 70.
Bij dit laatste besluit is een advies van de commissaris-generaal van oorlog d'Aubremé gevoegd waarin verwezen werd naar het "Provisioneel reglement van administratie bij de landmagt".
Dit reglement brengt een probleem bij het inspecteren aan het licht, namelijk de verstrengeling van vele soorten inspecties of monsteringen. Men kan twee soorten inspecties onderscheiden: 1) de inspecties die zowel de administratie als het functioneren der troepen controleerden en 2) de inspecties die slechts controleerden of de administratie overeenkwam met de werkelijke staat der troepen. De inspecties van de pas opgeheven inspecteur-generaalschappen zullen onder de eerste categorie hebben gevallen. Over de tweede categorie inspecties, die vaker plaats vonden, het volgende.
Op 14 februari 1814 werd het "Provisioneel reglement op de monstering, betaling en administratie van de armee" vastgesteld.
ARA II, Staatssecretarie inv.nr. 7, KB 14 februari 1814 nr. 71.
Dit reglement bepaalde dat iedere drie maanden de korpsen door "Commissarissen" of "Onder-Commissarissen van de Monstering" moesten worden gemonsterd. Alle soldaten moesten hiervoor volledig bewapend worden opgesteld om te controleren of de werkelijke sterkte in overeenstemming was met de door de leidinggevende officieren verstrekte monsterrollen, dit om te voorkomen dat er teveel aan soldij zou worden uitgekeerd. Het goedkeuren van de administratie op basis waarvan de soldijen uitbetaald moesten worden en de verantwoording daarvan was de belangrijkste taak van de commissarissen. Ook de wapens en kledingstukken die ter vervanging werden voorgedragen werden door de commissarissen eerst gecontroleerd. De hele monstering was eigenlijk bedoeld als een controle op de militaire administratie.
Als opvolger van de commissarissen van de monstering werd begin 1815 het korps "Inspecteurs der Administratie" opgericht.
ARA II, Staatssecretarie inv.nr. 81, KB 20 februari 1815 nr. 20.
Het korps moest bestaan uit 1 inspecteur-generaal, 2 inspecteurs der administratie, één voor de noordelijke provinciën en één voor de zuidelijke provinciën en onder-inspecteurs der eerste en tweede klasse. Iedere inspecteur kreeg een adjunct ter assistentie.
De inhoud van de functies van de inspecteurs der administratie werd bepaald door het KB van 20 februari 1815 nr. 21. De inspecteur-generaal moest toezicht houden op de inspecteurs, de onder-inspecteurs, de adjuncten en de administrateurs van de korpsen. Hij zag erop toe dat de leveranciers hun contracten nakwamen, dat het leger behoorlijk gehuisvest was, dat militairen in hospitalen naar behoren gevoed en verzorgd werden en dat transportmiddelen slechts volgens de regels zouden worden gevorderd.
De inspecteur-generaal moest eenmaal per jaar alle korpsen van de armee monsteren. De inspecteurs moesten alle troepen in hun administratieve directies eens per drie maanden monsteren en de onder-inspecteurs moesten dat in hun provincies elke maand doen. De chefs der korpsen moesten hierbij monsterrollen inleveren welke nauwgezet moesten worden gecontroleerd door de inspecteurs. Deze zouden de monsterrollen, voorzien van een verslag, inleveren bij de bevoegde instanties. Deze bevoegde instanties waren de inspecteurs in het echelon boven hen en voor de inspecteur-generaal was dat het Departement van Oorlog. De inspecteurs moesten nauwkeurige staten van veranderingen bijhouden, omdat zij de fondsen moesten goedkeuren waarmee de troepen betaald werden.
Tot de taak van de inspecteurs behoorde ook de controle van de kazernering, op properheid en inrichting volgens de voorschriften. Ook de uitdelingen van 'vivres, fourages, brand en licht' vielen onder hun toezicht. Daarnaast moesten ze toezicht houden op de militaire hospitalen en gevangenissen.
Op 1 februari 1819 werd het korps inspecteurs weer opgeheven, omdat de controle van de administratie overgenomen werd door administratieve agenten van het departement van oorlog. Deze werden ingesteld bij de vaststelling van het "Provisioneel reglement op de administratie van de landmagt".
ARA II, Staatssecretarie inv.nr. 761, KB 1 februari 1819 litt. I5 en litt. N5.
Een klein deel van de taken van de voormalige inspecteurs van de administratie gingen daarnaast over op de territoriale commanderende generaals, nl. het toezicht op de kazernering, de huisvesting van marcherende troepen en de verzorging der transportmiddelen. Ook in dit provisionele reglement was het grootste deel gericht op betalingen van soldijen, tractementen, goederen en op de verantwoording en controle van de boeken en administratie. Pas aan het einde, in het zesde hoofddeel, derde afdeling, tweede paragraaf van het reglement kwam men op de monstering terug.
In artikel 344 werd bepaald hoe de monstering, volgens de eerder vermelde eerste categorie, plaats zou moeten vinden. Het ging hierbij dus om de inspecties zoals de inspecteur-generaals die voorheen uitgevoerd hadden. " De Koning bepaalt, op voordragt van het Departement van Oorlog, de tijden, waarop de jaarlijkse monsteringen, voor alle wapen-korpsen zullen geschieden, door Generaals of andere Hoofd-officieren, hiertoe bijzonder te benoemen. Deze Inspecteurs zullen, buiten en behalve alle bijzonderheden van den inwendigen dienst, ook de instructie, kleeding, manier van leven en bijzonderlijk de administratie der korpsen nagaan, zich van de regelmatigheid derzelve, en van de naakoming van dit reglement volkomen overtuigen,...".
Provisioneel reglement van administratie bij de landmagt, 's-Gravenhage/Amsterdam 1819, p. 150. Ook in: Algemeen Rijksarchief, Tweede Afdeling, Archieven van het Ministerie van Oorlog 1813-1913, inv. nr. 14559.
Hierna volgt in ruim twintig punten hoe de inspectie in detail uitgevoerd moest worden. Bij deze inspectie zou, indien nodig een agent van het departement assisteren.
Naast deze jaarlijkse inspectie moesten er ook driemaandelijkse inspecties plaatsvinden. Deze inspecties moesten worden uitgevoerd door de chefs van de korpsen. Na de inspecties moesten de verslagen door tussenkomst van de commanderende generaals, dat zijn de generaals commanderende in de zes grote militaire commando's, aan het Departement van Oorlog worden gezonden. De monsterrollen moesten naar de agenten van het departement worden gezonden. Deze inspecties waren dus meer in de zin van de tweede categorie, zoals eerder uitgevoerd door de inspecteurs van de administratie, dat is dus als de hierboven eerder vermelde inspecties die slechts controleerden of de administratie overeenkwam met de werkelijke staat der troepen.
Uiteindelijk bleek er nog een derde categorie inspecties te zijn, namelijk buitengewone inspecties. De koning moest hiervoor, op voordracht van het Departement van Oorlog, een besluit uitvaardigen waarin bepaald werd welke korpsen wanneer door wie geïnspecteerd moesten worden. Het Departement van Oorlog moest er dan nog een speciale instructie bijvoegen. Het was een dergelijke inspectie die, zoals hierboven al gemeld, op 25 april 1819 opgedragen werd aan de provinciale commandanten.
In december van het zelfde jaar werd er door het Departement van Oorlog nog een extra instructie uitgegeven met betrekking tot de driemaandelijkse monsteringen omdat hierover nog al wat verwarring heerste. Uitdrukkelijk werd hierin gesteld dat de driemaandelijkse monsteringen gelijk waren aan de monsteringen vroeger uitgevoerd door de voormalige inspecteurs van de administratie en dat de monsterrollen opgezonden dienden te worden aan de agenten van het departement. Deze instructie is nog voorzien van een groot aantal voorbeeld-formulieren die bij deze monsteringen zouden moeten worden ingevuld.
Recueil Militair, 1819 II, p. 175-202.
Hoewel nog steeds niemand specifiek de inspectie van het wapen der infanterie voor langere duur opgedragen had gekregen blijkt uit de algemene orders dat deze taak uitgevoerd werd door de luitenant-generaals commanderende de grote militaire commando's en de generaals van het wapen.
Recueil Militair, 1822, p. 193-202.
Deze algemene orders zijn verbeteringsvoorstellen naar aanleiding van de jaarlijkse inspecties.
Pas in 1826 werd de inspectie expliciet toegewezen: " Het onmiddellijk toezigt over de oefening, het onderwijs, de krijgstucht, de inwendige dienst, de kleding en wijze van leven, mitsgaders het houden der inspectiën over de korpsen, zal bij de onderscheiden wapenen worden opgedragen als volgt: Bij het wapen der Infanterie aan zes Generaals waarvan één in ieder Groot Militair Kommando en van welke twee met den rang van Luitenant-Generaal zullen kunnen zijn bekleed, en de overige Generaal-Majoors zijn, allen regtstreeks de bevelen ontvangende van het Departement van Oorlog".
ARA II, Staatssecretarie inv.nr. 2578, KB 24 september 1826 nr. 137.
Vier maanden later, in januari 1827, volgde de instructie voor de inspecties, waarbij er twee soorten inspecties zijn: 1) inspecties in het bijzonder gericht op het personeel, het onderwijs en de oefeningen, 2) inspecties volgens artikel 344 van het provisioneel reglement.
Recueil Militair, 1827, p. 16-58 p. 25, KB 24 januari 1827 nr. 53. Instructie voor de generaals in de groote militaire commando's en provinciën, mitsgaders die met de inspectiën der troepen belast.
Dit artikel 344 is hierboven op pagina 4 reeds besproken en geciteerd.
In september 1829 werd een Koninklijk Besluit uit juni 1828 ten uitvoer gebracht. Daarbij werd de infanterie verdeeld over vier divisies elk verdeeld in twee brigades. De inspecties moesten van toen af aan gedaan worden door de "generaals de divisies commanderende" en de onder hen vallende brigadecommandanten.
Recueil Militair, 1829, p. 136-144, KB 30 juni 1828 nr. 99.
De bijbehorende instructie van 28 december 1829 verwees direct naar de instructies van januari 1827. Op 3 maart 1830 werden de tijdstippen vastgelegd waarop de diverse inspecties moesten plaatsvinden. De brigadecommandanten moesten eenmaal in april en eenmaal in de herfst een inspectie houden over de korpsen van hun brigades, de generaals van de divisies moesten in juli alle korpsen van hun divisies inspecteren en verdeeld over twee jaar nogmaals alle korpsen in hun divisies. Verder kon het Departement van Oorlog, als het nodig mocht zijn, nog buitengewone inspecties opdragen.
Recueil Militair, 1830 I, p. 82-87, KB 3 maart 1830 nr. 152.
Na de Belgische opstand van 1830 werd het leger gereorganiseerd en volgde een nieuwe instructie voor de inspecties. In principe veranderde er weinig in vergelijking met eerdere instructies, alleen blijkt uit deze instructies dat de inspecties uitgevoerd door de divisie- en brigadecommandanten zoals bepaald in het hierboven besproken besluit van juni 1828, alleen plaatsvonden en bleven plaatsvinden bij het mobiele leger. Voor garnizoenstroepen was de inspectie anders geregeld: " De troepen van het wapen der infanterie, daaronder begrepen de schutterijen, in de vestingen gestationeerd, zullen door de opperbevelhebbers derzelve geïnspecteerd worden, even zoo als vroeger, door de generaals, in de groote kommando's het bevel voerende, geschiedde. De garnizoenen der forten, zullen in oogenschouw worden genomen, door de bevelhebbers der vestingen, waaronder die sterkten behoren. De troepen van het wapen der infanterie, daaronder begrepen de schutterijen, niet tot het leger te velde of tot de garnizoenen der vestingen behoorende, zullen geïnspecteerd worden door de generaals, kommanderende in de groote militaire kommando's, in welke die troepen zijn gestationeerd".
Recueil Militair, 1832 I, p. 95-127. "Pro memorie" van de directeur-generaal van oorlog De Eerens, 10 februari 1832 nr. 2.
Dat deze situatie niet de bedoeling was en haar oorzaak vond in de Belgische opstand blijkt uit twee besluiten genomen in 1839. In dat jaar probeerde men de infanterie zodanig te hervormen dat ze in overeenstemming zou komen met de toestand zoals die in het besluit van juni 1828 was bedoeld maar die door de Belgische opstand niet was verwezenlijkt. Ook de nieuwe instructie voor de divisie- en brigadegeneraals zoekt deze overeenstemming, maar dan met het besluit van december 1829, en dus met de instructies van januari 1827. " Overwegende, dat de omstandigheden in welke de korpsen infanterie en kavalarie van Ons leger, zich sedert 1830 hebben bevonden, de algehele instructie voor de generaals kommanderende de divisiën, en voor de brigade kommandanten dier wapenen, vastgesteld bij Ons besluit van de 28sten December 1829, nr.86, hebben belet, en wel voornamelijk uit hoofde, dat ten gevolge dier omstandigheden, niet alle onderdeelen der bedoelde korpsen, onder het onmiddellijke toezicht en de bevelen der gemelde autoriteiten, hebben kunnen blijven. Willende dienaangaande zoodra mogelijk, weder orde en gelijkvormigheid invoeren."
Recueil Militair, 1839, p. 50-59. Reorganisatie van de infanterie: KB 8 september 1839 nr. 4; Recueil Militair, 1839, p. 71-76. Instructie voor de divisie en brigade generaals: KB 25 oktober 1839 nr. 127.
1840-1845: de Prins van Oranje als ceremoniële Inspecteur-Generaal
Op 28 november 1840 besloot de koning zijn bloedverwanten een "blijk van erkentenis en bewijs van genegenheid" te geven en benoemde zijn broer en zoons op hoge posities in het leger. Zij zouden voor hun nieuwe functies geen salaris ontvangen, doch slechts reis- en verblijfskosten en voer voor de paarden wanneer door hen enige inspecties zouden worden verricht. Zo kreeg zijn oudste zoon, de Prins van Oranje, de rang van luitenant-generaal en de functie inspecteur-generaal van het wapen der infanterie.
ARA II, Staatssecretarie inv.nr. 4648, KB 28 november 1840 nr. 1.
Aldus ontstond na 21 jaar opnieuw de functie van inspecteur-generaal van het wapen. Van enige instructie voor deze inspecteur-generaal is niets bekend. Dit inspecteur-generaalschap was meer een erefunctie, de werkelijke inspecties bleven plaatsvinden door de divisie- en brigadegeneraals. Hernieuwde instructies voor deze generaals laten dan ook in dat opzicht, vergeleken met de oudere van 1829 en 1839, geen verandering zien.
Recueil Militair, 1841 I, p. 17-43, KB 23 januari 1841 nr. 244.
In het voorjaar van 1841 werd binnen het leger de "Groote Staf van het Leger" opgericht. Hierin vond, naast de andere prinsen en een aantal adjudanten, ook de prins-inspecteur-generaal der infanterie een plaats. Hij bleef inspecteur-generaal totdat hij op 22 december 1845 op eigen verzoek zijn ontslag kreeg.
Algemeen Rijksarchief, Tweede Afdeling, archief van het Kabinet des Konings (der Koningin) inv.nr. 34, KB 21 mei 1841 nr. 95; ARA II, Kabinet des Konings inv.nr. 331 KB 22 december 1845 nr. 7.
De functie van inspecteur-generaal bleef tot de opheffing van die functie in 1850 vacant.
1850-1940: de Inspecteur als chef van het wapen
Intussen vonden er binnen de infanterie, in 1841, 1843 en 1849, een aantal reorganisaties plaats, waarbij in 1843 het aantal der divisie- en brigadegeneraals werd verminderd. Deze reorganisaties vonden hun oorzaak in de bezuinigingen van die tijd. In 1850 vond nogmaals een reorganisatie plaats. Het gehele bestaande echelon tussen het Departement van Oorlog en de brigades, dat wil zeggen de gehele verdeling in divisies, werd vervangen door een inspecteur, die de rang van luitenant-generaal kon hebben. Daarmee was het wapen weer terug bij een eenhoofdige leiding.
Aan de inspecteur der infanterie werd een majoor der infanterie toegevoegd en zijn standplaats was 's-Gravenhage. Bovendien kreeg hij ook nog een adjudant tot zijn beschikking. Tot inspecteur werd provisioneel benoemd de luitenant-generaal A. Schuurman.
ARA II, Kabinet des Konings inv.nr. 642, KB 21 november 1850 nr. 70; ARA II, Kabinet des Konings inv.nr. 643. KB 28 november 1850 nr. 75.
Vanaf deze datum tot en met 1940 is er altijd een inspecteur van de infanterie geweest.